ACORDAO-COMPLETO-2385110

ACÓRDÃO 2865/2019 ATA 46/2019 - PLENÁRIO

VISTOS, relatados e discutidos novos embargos de declaração interpostos por Lenilson Queiroz de Araújo, desta feita contra o Acórdão 2235/2019-TCU-Plenário,
ACORDAM os Ministros do Tribunal de Contas da União, reunidos em Sessão do Plenário, diante das razões expostas pelo Relator e com fundamento nos arts. 32, inciso II, e 34 da Lei 8.443/1992, em:
9.1. conhecer dos embargos de declaração interpostos para, no mérito, rejeitá-los;
9.2. alertar ao recorrente que, caso opostos novos embargos, sem o atendimento aos seus pressupostos processuais, esses serão recebidos como mera petição;
9.3.  notificar o embargante e o interessado.

Embargos de declaração contra acórdão que rejeitou embargos de declaração anteriormente interpostos em face de deliberação que apreciou pedido de reexame contra decisão que aplicou multa ao recorrente em razão de irregularidades constatadas em processo de auditoria realizada nas obras do Projeto de Expansão da Rede de Atendimento do INSS (PEX).

Instituto Nacional do Seguro Social.

3. Interessados/Responsáveis/Recorrentes:
3.1. Responsável: Lenilson Queiroz de Araújo (XXX.599.914-XX).
3.2. Recorrente: Lenilson Queiroz de Araújo (XXX.599.914-XX).

13.1. Ministros presentes: José Mucio Monteiro (Presidente), Walton Alencar Rodrigues, Benjamin Zymler, Augusto Nardes (Relator), Aroldo Cedraz, Raimundo Carreiro e Vital do Rêgo.
13.2. Ministro-Substituto convocado: Augusto Sherman Cavalcanti.
13.3. Ministros-Substitutos presentes: Marcos Bemquerer Costa e André Luís de Carvalho.

Lenílson Queiroz de Araújo

AUGUSTO NARDES

Ministro Augusto Nardes.

Trata-se de novos embargos de declaração interpostos por Lenilson Queiroz de Araújo, desta feita contra o Acórdão 2235/2019-TCU-Plenário, por meio do qual o Tribunal conheceu e rejeitou embargos de declaração em face do Acórdão 1689/2019-TCU-Plenário, que cuidou de pedido de reexame interposto pelo responsável contra o Acórdão 2521/2015-TCU-Plenário, mantido pelo Acórdão 2149/2017-TCU-Plenário. 
2.	A seguir, reproduzo parte substancial da peça recursal, nos termos vazados pela embargante:
"Ao longo de toda a instrução processual, o ora Embargante defendeu que o projeto básico e o projeto executivo elaborados continham a completude necessária ao fim a que se destinaram, possuindo caráter referencial, norteador, e não um modelo padrão imutável. 
Afirmou-se que o objetivo do projeto disponibilizado estava na padronização das obras apenas ao layout (distribuição dos espaços internos) e a sinalização visual das agências, e não aos sistemas ou subsistemas tecnológicos (fundação, estrutura, ar-condicionado, energia, comunicação, etc.) que compõem os prédios, pois as obras seriam realizadas em cidades diferentes e, portanto, cada obra deveria atender condições peculiares de cada local. 
Defendeu o Embargante, assim, que caberia aos engenheiros responsáveis pelas contratações da obra a complementação do projeto, atentando as peculiaridades inerentes a cada empreendimento.
Calcou-se, ainda, no contexto em que os eventos ocorreram, qual seja no ano de 2009, antes da prolação dos Acórdão 1819/2010-TCU-Plenário, 2.595/2010-TCU-Plenário e 632/2012-TCU-Plenário. 
Não obstante as razões expostas, fora prolatado o Acórdão 2521/2015-TCU-Plenário, mantido pelo Acórdão 2149/2017-TCU-Plenário, que rejeitou as razões de justificativas e apenou o Embargante com multa. Interposto Pedido de Reexame, a condenação manteve-se inalterada pelo Acórdão 1689/2019-TCU-Plenário. Contra esse acórdão foi oposto recurso de Embargos de Declaração, fundamentado em omissão e obscuridade. 
Tal recurso foi conhecido e, no mérito, rejeitado. 
Existem - contudo - vícios capazes que fundamentar novo recurso, uma vez que ao menos três aspectos claramente caracterizam tanto omissão quanto obscuridade. 
Explica-se. 
Existe no julgado vício originário no que diz respeito à própria definição de "projeto básico padrão", confusão que prejudica a avaliação do caso e tem gerado prejuízo ao Embargante, o qual, embora tenha tentado demonstrar esse fato, não teve ainda tal argumento/elemento enfrentado, daí a omissão. 
Mais precisamente, sobre o seu enquadramento no art. 11 da Lei 8.666/93, segundo o qual: 
Art. 11. As obras e serviços destinados aos mesmos fins terão projetos padronizados por tipos, categorias ou classes, exceto quando o projeto-padrão não atender às condições peculiares do local ou às exigências específicas do empreendimento. (grifos acrescidos) .
 O fio condutor do raciocínio nasce no voto que fundamentou o Acórdão 1689/2019-TCU-Plenário, objeto de embargos julgados pela decisão ora embargada.
Naquele voto, pela primeira vez, o TCU reconheceu que todos aqueles projetos padrão são passíveis de alguma complementação, ou seja, admitiu que pelo menos uma fração dos projetos deve ser complementada. Assim manifestou-se o ministro relator naquele voto: 
7. Por certo, todos esses projetos necessitam de alguma complementação antes de serem licitados, contudo tais complementações restringem-se a uma pequena fração do seu objeto, essencialmente devido às particularidades da implantação da obra dada as características locais do terreno, aspecto, realmente, de difícil, senão inviável padronização. 
Tal reconhecimento gera pelo menos três efeitos, que estão a caracterizar omissão e obscuridade na decisão, a demandar necessária integração. 
O primeiro efeito é que, se o "projeto básico padrão" é passível de complementação, significa que é suscetível as condições peculiares do local e - portanto - estamos exatamente no campo da exceção prevista no art. 11 da lei 8666/1993, ficando prejudicada a fundamentação da multa com base no referido artigo e por conseguinte a infração ao princípio da economicidade. 
Esse fato não foi avaliado na decisão embargada. 
O segundo efeito se refere exatamente à legitimidade da despesa. Uma vez admitida a complementariedade dos projetos, admite-se também que a despesa para o complementar é necessária e legítima. Observando-se que a existência de despesa independe da forma como a adequação será feita, se por servidor do próprio INSS ou empresa contratada, pois de uma forma ou de outra haverá sempre custos para a Administração, seja pelo pagamento do servidor, seja pelo pagamento da empresa contratada. 
O terceiro efeito, que se constitui como patente obscuridade do decisum, diz respeito à ideia de que a complementação (despesa) é cabível, mas apenas "uma pequena fração do objeto". Ora, o que seria "uma pequena fração", capaz de justificar a despesa e não significar dano?
Como se pode observar, estamos diante de algo bastante impreciso, subjetivo e carente de fundamentação legal - daí a obscuridade. 
Alegou-se nos embargos pretéritos exatamente omissão quanto à não padronização e sua consequente não implicação em infração do princípio da economicidade (parágrafo 2º da página 5 daquele recurso) . 
O tema também foi objeto do pedido de reexame antes aviado, devendo ser enfrentado por esta Corte, seja em respeito ao princípio da busca da verdade material seja em atenção ao formalismo moderado. 
Cumpre destacar que a instrução técnica do Auditor Federal de Controle Externo da SERUR foi favorável ao Embargante exatamente neste sentido: (...) 
Os dirigentes da SERUR divergiram do Parecer do Auditor, arguindo equivocadamente com base no art. 11 da Lei 8.666/93, conforme transcrito no item 2 do mesmo voto citado nesta peça: (...) 
Assim, persiste omissão na decisão que rejeitou os Embargos de Declaração, uma vez que a padronização e o enquadramento do art. 11 da Lei de Licitação, com a devida vênia, não foram enfrentados. 
Destaca-se, ainda, que no decisum embargado afirma-se que: 
 (...) o recorrente não carreou aos autos, em nenhum momento, portarias, regulamentos ou quaisquer outras diretrizes que houvessem sido dadas à época para orientar as equipes regionais responsáveis pelas respectivas licitações de que o "projeto básico padrão" por ele disponibilizado não servia para atender à legislação. Compulsando os autos, constata-se que foram sim carreados aos autos - por meio dos memoriais (protocolo 53.635.953-5 de 09.10.2015) - cópias de memorandos exarados à época dos fatos orientando as equipes locais e descentralizadas quanto a instrução processual das licitações das obras e serviços de engenharia, inclusive orientando expressamente que a documentação disponibilizada não representava por si só o projeto a ser licitado, como foi exarado no item 9 do Memorando Circular Conjunto nº 008, de 06.10.2010 (cópia anexa) . 
Padece de omissão, ainda, quanto aos efeitos do Acórdão 1819/2010-TCU-Plenário no caso concreto, questão tão amplamente suscitada nos embargos opostos.
Dessa forma, requer o conhecimento e acolhimentos dos presentes embargos, integrando-se a decisão e, pela aplicação dos efeitos infringentes, que seja tornado insubsistente a multa aplicada ao embargante."
	É o relatório.

8.1. Elísio de Azevedo Freitas (18.596/OAB-DF) e outros, representando Lenilson Queiroz de Araújo.

Não atuou.

RELATÓRIO DE AUDITORIA CONSOLIDADO. FOC INSS. OBRAS DO PROJETO DE EXPANSÃO DA REDE DE ATENDIMENTO DO INSS. DEFICIÊNCIAS NO PROJETO BÁSICO PADRÃO. MULTA. EMBARGOS DE DECLARAÇÃO. CONHECIMENTO. REJEIÇÃO. RECURSO DE REEXAME. CONHECIMENTO. NÃO PROVIMENTO. EMBARGOS DE DECLARAÇÃO. INEXISTÊNCIA DOS SUPOSTOS VÍCIOS APONTADOS. REJEIÇÃO. NOVOS EMBARGOS DE DECLARAÇÃO. CONHECIMENTO. REJEIÇÃO. ALERTA.

RELATÓRIO DE AUDITORIA (RA)

não atuou.

Trata-se de novos embargos de declaração interpostos por Lenilson Queiroz de Araújo, desta feita contra o Acórdão 2235/2019-TCU-Plenário, por meio do qual o Tribunal conheceu e rejeitou embargos de declaração em face do Acórdão 1689/2019-TCU-Plenário, que cuidou de pedido de reexame contra o Acórdão 2521/2015-TCU-Plenário, mantido pelo Acórdão 2149/2017-TCU-Plenário. 
2.	De início, entendo que os presentes embargos de declaração devem ser conhecidos, por preencherem os requisitos de admissibilidade previstos nos arts. 32, inciso II, e 34 da Lei nº 8.443/1992.
3.	Desta feita, conforme consta do relatório precedente, o embargante, em nova petição dessa natureza, argui aspectos que caracterizariam tanto omissão quanto obscuridade. Segundo a defesa, este Tribunal teria reconhecido, por meio do Acórdão 1689/2019-TCU-Plenário, "que todos aqueles projetos padrão são passíveis de alguma complementação, ou seja, admitiu que pelo menos uma fração dos projetos deve ser complementada".
4.	Esse reconhecimento geraria três efeitos a serem avaliados: (i) a possibilidade de alteração do "projeto básico padrão" em função das peculiaridades locais, ou seja, estar-se-ia no campo da exceção prevista no art. 11 da lei 8666/1993; (ii) a legitimidade da despesa complementar, considerando a necessidade da alteração do projeto; (iii) a definição do que seria "uma pequena fração" capaz de justificar a despesa e não significar dano.
5.	De pronto, rejeito os presentes embargos, uma vez que não se verifica no acórdão atacado a omissão ou obscuridade indicada na peça recursal.
6.	Consoante registro da peça recursal, "ao longo de toda a instrução processual, o ora Embargante defendeu que o projeto básico e o projeto executivo elaborados continham a completude necessária ao fim a que se destinaram, possuindo caráter referencial, norteador, e não um modelo padrão imutável".
7.	O recorrente faz menção à expressão "pequena fração" afeta à complementação do projeto, mencionada no item 7 do voto que norteou o Acórdão 1689/2019-TCU-Plenário, para sustentar que é possível alterações no projeto padrão. Nesse contexto, não haveria irregularidades na situação em que o Tribunal acabou por lhe aplicar multa em face dos ajustes que foram feitos na documentação técnica conduzidas sob sua responsabilidade. 
8.	Entretanto, apesar da menção ao aludido item 7, o embargante deixa de mencionar os parágrafos seguintes do voto que acabam por esclarecer que as alterações realizadas no caso em análise situaram-se em patamar significativamente superior ao que seria possível ser aceito no âmbito de um conceito de "pequena fração", in verbis:	
7.	Por certo, todos esses projetos necessitam de alguma complementação antes de serem licitados, contudo tais complementações restringem-se a uma pequena fração do seu objeto, essencialmente devido às particularidades da implantação da obra dada as características locais do terreno, aspecto, realmente, de difícil, senão inviável padronização. 
8.	Não é o caso constatado nos autos. A fiscalização apurou que o projeto básico padrão compunha-se apenas do projeto arquitetônico, deixou, pois, de conter uma série de outros projetos essenciais e que também são padronizados, pois decorrem do partido arquitetônico. São eles: projetos estruturais, projeto de instalações elétricas, hidráulicas, telefônicas, de combate a incêndio, de lógica, de ar condicionado, entre outros. 
9.	Como bem recuperado pelo auditor da Serur, o relatório e voto condutores do decisum originário registraram que o valor atribuído ao conjunto de itens não projetados, mas contemplados no orçamento da obra, atingiu o montante de 34% do valor contratual. Resta claro, assim, que os projetos faltantes não tratavam de meras adequações às características locais do terreno, mas sim de grande parte do que é comum a tais obras, a exemplo dos itens que descrevi no parágrafo anterior, revelando inconteste infringência ao inciso IX do art. 6º da Lei de Licitações.
9.	O item 9 do voto do Acórdão 1689/2019-TCU-Plenário tratou de modo claro que o elevado montante de 34% relativo aos itens não projetados estava muito distante de qualquer interpretação afeta à pequena alteração, ou seja, não há obscuridade ou omissão alguma na deliberação aprovada.
10.	E esse entendimento foi reiterado pelo TCU no voto do Acórdão 2235/2019-TCU-Plenário, que cuidou de embargos que combatiam essa mesma questão:
4.	Não merece ser acolhido esse questionamento. O voto que fundamentou o acórdão recorrido deixou clara a insuficiência dos projetos e o elevado valor atribuído ao conjunto de itens não projetados, que atingiu o montante de 34% do valor contratual, uma vez que projeto básico padrão compunha-se apenas do projeto arquitetônico, deixando de conter uma série de outros projetos essenciais que também são padronizados.
11.	Também o questionamento afeto à suposta omissão pelo fato deste Tribunal não ter considerado o "contexto em que o Acórdão 1819/2010-TCU-Plenário e o Acórdão 2595/2010-TCU-Plenário foram prolatados" foi adequadamente tratado na deliberação recorrida, a saber: 
15.	Reputo improcedente, também, a alegação defendida pelo auditor da Serur, de que os entendimentos acerca do projeto básico somente terem sido consolidados mediante Acórdão 1819/2010-TCU-Plenário e 632/2012-TCU-Plenário, conquanto os certames fiscalizados terem ocorrido em 2009. 
16.	Desde há muito esta Corte de Contas tem proferido decisões no sentido de que, em licitações de obras e serviços de engenharia, é necessária a elaboração de projeto básico adequado e atualizado, assim considerado aquele aprovado com todos os elementos descritos no art. 6º, inciso IX, da Lei 8.666/1993. Cito a título de exemplificação os Acórdãos 287/2002, 296/2004, 1.755/2004, 2352/2006, 1.874/2007, 2.346/2007, 2.640/2007, todos do Plenário, entre outros. Não vislumbro possibilidade, portanto, de dúvidas ou interpretação diversa quanto à necessidade de o projeto básico estar suficientemente detalhado com todos os elementos legalmente previstos.
17.	Outro aspecto que considero importante refutar diz respeito à alegação do auditor da Serur de que competiria ao TCU o ônus da prova quanto à irregularidade. A meu ver a ilegalidade - incompletude do projeto básico - está sim devidamente caracterizada nos autos, conforme expus nos parágrafos anteriores deste voto, haja vista que o projeto básico padrão possuía apenas os elementos arquitetônicos, deixando de possuir outros elementos necessários que representavam 34% do valor do orçamento.
18.	Por oportuno, destaco trecho mencionado pelo dirigente da Serur, que consta que a unidade responsável pela fiscalização apurou que, em pelo menos 59,6% das obras até então licitadas, foi necessária a remuneração individual das contratadas para a complementação do projeto licitado, tendo sido gastos cerca de R$ 4,0 milhões para a elaboração de projetos singulares que deveriam ter sido padronizados. A meu ver, este fato demonstra a consequência danosa da deficiência dos projetos básicos sob responsabilidade do recorrente. (grifei) 
12.	Com isso, deixo assente que não obstante o desejo do embargante em ver reconhecida por este Tribunal a completude dos projetos por ele utilizados, em face de possuírem "caráter referencial, norteador, e não um modelo padrão imutável", os projetos faltantes não se tratavam de meras adequações às características locais do terreno, mas sim de elevados ajustes necessários ao correto andamento das obras.
13.	Reitero, portanto, em relação aos novos embargos apresentados, as palavras inseridas no voto condutor do acórdão combatido:
Vê-se, portanto, que o embargante busca rediscutir o mérito de questão já decida. Com efeito, o embargante, em vez de efetivamente demonstrar as supostas omissões, tenta promover a indevida rediscussão de mérito do feito, a despeito de os embargos não se constituírem como a via adequada para essa finalidade, em consonância com a jurisprudência do TCU (v.g. Acórdãos 2.062/2015, 2.635/2015 e 294/2016, do Plenário) e com a jurisprudência do Superior Tribunal de Justiça (Edcl Resp 351490 - DJ 23/09/2002) . Acrescente-se que, consoante a jurisprudência deste Tribunal de Contas, o julgador não está compelido a considerar e rebater todas as alegações das partes irresignadas para formar seu juízo de convicção
14.	Postos os fundamentos acima detalhados, rejeito a alegação de omissão ou obscuridade, alertando o recorrente que a interposição de novos embargos, sem o atendimento aos seus pressupostos processuais, será recebida como mera petição, razão pela qual não impedirá o trânsito em julgado do acórdão condenatório.
	Ante todo o exposto, voto por que o Tribunal adote a deliberação cuja minuta submeto ao Colegiado.
TCU, Sala das Sessões Ministro Luciano Brandão Alves de Souza, em 27 de novembro de 2019.
Ministro JOÃO AUGUSTO RIBEIRO NARDES 
Relator